臺灣臺南地方法院刑事判決　　　　　　　 95年度易字第220號
公　訴　人　臺灣臺南地方法院檢察署檢察官
被　　　告　乙○○
選任辯護人　林國明律師
上列被告因侵占案件，經檢察官提起公訴（九十五年度偵續字第
五號），本院判決如下：
    主  文
乙○○意圖為自己不法之所有，而侵占自己持有他人之物，處有
期徒刑陸月，如易科罰金，以銀元參佰元即新台幣玖佰元折算壹
日。
    事  實
一、乙○○與陸麗朱（業經檢察官為不起訴處分確定）為父女關
    係，二人分別擔任陸勝營造有限公司（下稱陸勝營造公司）
    及陸勝實業有限公司（下稱陸勝實業公司）之負責人，甲○○則係旺豪企業社之負責人。緣乙○○於民國八十九年間，
    因與甲○○間存有債權債務糾紛，乙○○遂將陸勝營造公司
    及陸勝實業公司位於臺南縣關廟鄉○○段第三五九九地號之
    土地、地上物及機械設備交付甲○○經營二年，並由甲○○
    以旺豪企業社之名義與乙○○之合作廠商接洽。嗣甲○○於
    八十九年五月十六日或十七日間某時，因欲向盛裕砂石廠購
    買砂石，遂開立以其自身為發票人、付款人為台灣土地銀行
    斗六分行、帳號０四００一之一號、支票號碼為ＡＮＢ00
    00000號、票載發票日八十九年五月十七日，面額新台
    幣（下同）三十萬元之支票一紙並交予其雇用之司機林庚正
    ，囑其將該支票交付盛裕砂石廠人員。林庚正於當日將該支
    票攜至盛裕砂石廠時，因該砂石場之會計小姐不在，林庚正
    遂將該支票攜回公司，遇乙○○之配偶陸藍瓜，乃委請陸藍
    瓜將該支票轉交予甲○○。陸藍瓜遂於同日將該支票轉交予
    乙○○，並告知原委。詎乙○○明知其持有之前開支票係甲○○所有之物，應交還予甲○○，竟意圖為自己不法之所有
    ，將上開支票易持有為所有而侵占入己，並於同日以周轉為
    名，將該支票持向不知情之友人吳宏勝調借現金三十萬元供
    己花用。嗣因吳宏勝提示前開支票不獲兌現，而訴請甲○○
    支付票款，甲○○發現有異，始詢問林庚正原委而悉上情。
二、案經甲○○訴由台灣台南地方法院檢察署檢察官偵查起訴。
    理  由
一、訊據被告乙○○於本院審理時固坦承收受前開支票，並持該
    支票向證人吳宏勝借得三十萬元等情，惟矢口否認涉有侵占
    犯行，辯稱：係因盛裕砂石場拒收支票，故其將該支票持向
    證人吳宏勝周轉現金，並將所得款項匯予盛裕砂石場，並無
    侵占之意云云。
二、經查：
  (一)證人甲○○於八十九年五月十六日至十七日間，將所簽發，
    以其自身為發票人、付款人為台灣土地銀行斗六分行、帳號
    ０四００一之一號、支票號碼為ＡＮＢ0000000號、
    票載發票日八十九年五月十七日，面額三十萬元之支票一紙
    予證人即其雇用之司機林庚正，囑其將該支票交付盛裕砂石
    廠人員。嗣證人林庚正未能該支票交付予盛裕砂石廠人員時
    ，即將該支票攜回公司，並交予證人即被告之配偶陸藍瓜，
    證人陸藍瓜復將該支票轉交予被告等情，業據被告於本院行
    準備程序時自承在卷，並經證人林庚正於偵查中具結後證述
    屬實（參見九十一年度偵字第二四五八號卷第二三頁），另
    核與證人即告訴人甲○○於偵查中證述簽發前開支票，並交
    付予證人林庚正，委請其交予盛裕砂石場之過程相符（參見
    九十一年度偵字第二四五八號卷第二三頁），是被告持有告
    訴人所簽發，欲交付予盛裕砂石場之前開支票部分事實，應
    堪認定。又被告取得前開支票後，旋持以向證人吳宏勝借得
    如票面所載金額之現金三十萬元等情，業據被告於本院審理
    時自承在卷，核與證人吳宏勝於偵查中就出借款項過程之證
    述相合（參見九十一年度偵字第二四五八號卷第二七頁至第
    二八頁），足見被告確有處分前開支票之事實，亦堪認定。
  (二)被告於本院審理時雖辯稱：係因盛裕砂石場僅收取現金，不
    收支票，故證人林庚正無法將前開支票交予盛裕砂石場，其
    乃將該支票持向證人吳宏勝調借現金，再將該款項分別以匯
    款及交付現金之方式給付予盛裕砂石場云云。惟證人林庚正
    於偵查中具結後，業已明確證稱：當日係因未遇盛裕砂石場
    之會計小姐，因而無法交付支票等語（參見九十一年度偵字
    第二四五八號卷第二三頁），核與證人即當日與證人林庚正
    同往之黃鴻哲於偵查中具結後證述其等當日未遇盛裕砂石場
    會計，以致證人林庚正無法交付支票之過程相符（參見九十
    一年度偵字第二四五八號卷第二三頁背面），足見證人林庚
    正係因未遇盛裕砂石場會計，而未能交付支票予盛裕砂石場
    ，並非被告所云盛裕砂石場拒收支票云云。另被告於本院審
    理時雖援引證人吳宏勝於偵查中所證：被告將票交付時，曾
    表示砂石場不收支票，故向其換取同額三十萬元現金云云（
    參見偵卷第六五八一號卷第二七至第二八頁），主張其確係
    因盛裕砂石場不收支票而將該支票調現云云。惟觀證人吳宏
    勝前開證詞可知，盛裕砂石場不收支票之事，其係聽聞被告
    所告知，並非其親身見聞之事，是自難以證人吳宏勝前開證
    詞而認定盛裕砂石場確實不收支票之事實，進而認定被告前
    開所辯與事實相符，而得採信。
  (三)被告就告訴人甲○○指訴其侵占前開支票一事，先於偵查中
    供稱：係告訴人委請其代為周轉，其將所借得之現款，交付
    予告訴人經營之砂石場云云（參見九十四年度偵緝字第八五
    號卷第二二頁）；復供稱：其女兒陸麗珠就該筆款項並不知
    情，且其以該支票借得款項後，係在陸勝公司以現金交付予
    告訴人云云（參見九十四年度偵緝字第八五號卷第三０頁）
    ；再稱：前開支票係其拿去向證人吳宏勝調現三十萬元，但
    該筆款項其並未經手，而係由證人吳宏勝將款項交付予其女
    兒陸麗珠，再由陸麗珠交予砂石場云云（參見九十四年度交
    查字第二七二號卷第四頁）；另改稱：並未取得本案支票，
    亦未持該支票向證人吳宏勝借款云云（參見九十五年度偵續
    字第六頁）；於本院審理時則供稱：本件是因為甲○○把支
    票交代司機林庚正拿給砂石場，但砂石場只收現金，不收支
    票，所以無法交付。司機拿回支票後，把它放在事務所，故
    其請陸藍瓜持以調現，待陸藍瓜向吳宏勝調現三十萬元後，
    由陸麗朱將款項匯入盛裕砂石場的帳戶；並聲請調閱盛裕砂
    石場帳戶內，有無該筆三十萬元之匯款紀錄云云（參見本院
    卷第三三頁），惟經本院依被告聲請調得盛裕砂石場之帳戶
    資料，查無三十萬元之匯款紀錄後，被告復改稱：其係於八
    十九年五月十八日匯款二十四萬元，並另行以現金交付六萬
    元云云（參見本院卷第七四頁），是綜觀被告就前開支票之
    取得與否、是否持以調現、調現之對象、取得調現款項交付
    之對象、匯款予盛裕砂石場之數額、方式等事項，先後供述
    均不一致，被告供述之可信度實非無疑。況依被告於本院審
    理時所辯：其以前開支票向證人吳宏勝調得款項後，復於八
    十九年五月十八日匯款予盛裕砂石場，且另行交付六萬元現
    金予證人即盛裕砂石場負責人丙○○云云，然前該支票之發
    票日係八十九年五月十七日，倘被告並無侵占之意，則被告
    於八十九年五月十七日將前開支票交付盛裕砂石場即可，何
    庸另行向證人吳宏勝調現，並於支票發票日翌日另行匯款二
    十四萬元？況如需以匯款為之，則其向證人吳宏勝借得三十
    萬元後，亦須全數匯出，何需僅匯款二十四萬元，而另行於
    一週後再以現金交付剩餘之六萬元？足見被告前開所辯，無
    非因盛裕砂石場之帳戶，於前開時段內，並無其原先所稱之
    三十萬元匯款紀錄，因而改稱僅匯款二十四萬元，餘均以現
    金交付，藉以符合帳戶往來明細紀錄。從而，被告所辯，尚
    難採信。
  (四)被告雖另聲請傳訊證人丙○○欲證明盛裕砂石場係拒收告訴
    人交付之票據，且其曾匯款二十四萬元予盛裕砂石場，亦曾
    另行交付現金六萬元予證人丙○○，藉以主張其前開辯述屬
    實云云，而證人丙○○於本院審理時，具結後亦證稱：被告
    曾與某從事運輸工作之人合作，被告與該人均曾向其購買砂
    石；其因被告於八十六、八十七年間，曾倒帳一千餘萬元，
    故要求被告及被告合作之人需給付現金，其始願意出售砂石
    ；印象中，與被告合作之人，曾委請司機攜帶一張面額三十
    萬元之支票至其所經營之盛裕砂石場，欲交付予會計小姐，
    經會計小姐與其聯絡，其要會計小姐轉告需以現金交易為由
    而拒收該支票；司機所攜之支票退回後，事後被告曾另行匯
    款二十四萬元予盛裕砂石場，亦曾另行親自交付現金六萬元
    ，惟其並未開立收據予被告云云。惟證人林庚正無法交付支
    票之原因係未遇盛裕砂石場會計而非盛裕砂石場拒收一節，
    已如前述，是證人丙○○前開所證，是否與真實相符，已非
    無疑。況盛裕砂石場亦曾收受告訴人所經營之旺豪實業社所
    開具之支票，且收受現金貨款時，亦會簽發收據等情，業經
    證人甲○○於偵查中證述屬實，並有盛裕砂石場出具之收據
    二張（參見九十四年度偵緝字第八五號卷第六六頁、第六七
    頁）在卷可參，另參以現今商業社會交易，現金收受之際，
    無不簽發收據證明雙方金錢往來之明細，以避糾紛，此乃社
    會常情，證人丙○○乃盛裕砂石場之實際負責人，非無社會
    閱歷之人，且曾遭被告倒帳達千萬元之鉅，其竟稱：收受被
    告交付現金貨款之際，未曾簽發收據云云，顯與常情有違。
    另參以證人丙○○先結證稱：不收被告及與之合作之告訴人
    所簽發之支票，惟經檢察官以前開收據質以盛裕砂石場確有
    收受告訴人簽發支票之紀錄後，復改稱：倘若係即期支票或
    被告女兒先以電話告知之支票，則會收受云云（參見本院卷
    第一一八頁），惟證人丙○○於八十六、八十七年間，甫遭
    被告倒債一千餘萬元，迄本案發生之際尚未獲得清償，然證
    人卻願信任欠債達千餘萬元未還之被告，而不信任當時債信
    並無問題之告訴人，證人丙○○前開證詞，顯與社會常理有
    違。況前開支票之發票日為八十九年五月十七日，距證人林
    庚正交付該支票之時間僅係翌日，幾屬即期支票，依證人丙○○前開自述收受支票之標準，該支票亦無拒收之理。從而
    ，依前開所述諸多情狀參照以觀，實難認證人丙○○於本院
    審理時，所為之證述確無保留而得採信。況證人丙○○於本
    院審理時亦自承：其就前開所述退回告訴人委請司機攜帶之
    支票一事之時間，業已不復記憶，係開庭前，被告先行將該
    支票提示予其觀看，並談起此事，其始記得此事云云。足認
    ，證人丙○○為前開證詞前，業經被告私下先行提示支票並
    討論過程，是其記憶是否因受被告誤導而失客觀清晰，即非
    無可能，自難援引其前開證詞而對被告為有利之認定。
  (五)綜上所述，被告將其持有告訴人所有之前開支票，易持有為
    所有並予處分之侵占犯行明確，堪以認定，應依法論科。
二、核被告所為係犯刑法第三百三十五條第一項之侵占罪。爰審
    酌被告犯罪動機、手段、所得、告訴人就該支票實際所受損
    失、犯罪後始終否認犯行之態度等一切情狀，量處如主文所
    示之刑，以資懲儆。另被告行為後，刑法第四十一條業於九
    十年一月十日修正公布，同年月十二日生效，原刑法第四十
    一條規定：犯最重本刑三年以下有期徒刑以下之刑之罪，而
    受六個月以下有期徒刑或拘役之宣告，因身體、教育、職業
    、家庭之關係或其他正當事由，執行顯有困難者，得易科罰
    金。」；而修正後刑法第四十一條第一項則規定：「犯最重
    本刑為五年以下有期徒刑以下之刑之罪，而受六個月以下有
    期徒刑或拘役之宣告，因身體、教育、職業、家庭之關係或
    其他正當事由，執行顯有困難者，得以一元以上三元以下折
    算一日，易科罰金。但確因不執行所宣告之刑，難收矯正之
    效，或難以維持法秩序者，不在此限。」；而刑法第四十一
    條第一項復於九十四年二月二日修正公布，並自九十五年七
    月一日施行，並修正為「犯最重本刑為五年以下有期徒刑以
    下之刑之罪，而受六個月以下有期徒刑或拘役之宣告者，得
    以新臺幣一千元、二千元或三千元折算一日，易科罰金。」
    ，從而，比較被告行為時及行為後變更之法律後，並參酌九
    十五年七月一日施行前之刑法及修正前罰金罰鍰提高標準條
    例第二條前段所示易科罰金折算標準，應以銀元一百元以上
    三百元以下折算一日，經折算為新臺幣後，應以新臺幣三百
    元以上九百元以下折算為一日等相關規定。認應以被告行為
    後，於九十年一月十日修正公布，同年月十二日生效之刑法
    第四十一條第一項規定最有利於被告，依刑法第二條第一項
    但書，自應適用該規定定其易科罰金折算標準。另於被告行
    為後，刑法施行法增訂第一條之一，於九十五年六月十四日
    公布，並於同年七月一日施行；該條規定：「中華民國九十
    四年一月七日刑法修正施行後，刑法分則編所定罰金之貨幣
    單位為新臺幣。九十四年一月七日刑法修正時，刑法分則編
    未修正之條文定有罰金者，自九十四年一月七日刑法修正施
    行後，就其所定數額提高為三十倍。但七十二年六月二十六
    日至九十四年一月七日新增或修正之條文，就其所定數額提
    高為三倍。」考其立法理由，係為因應九十四年二月二日修
    正公布、九十五年七月一日施行之刑法施行後，依刑法總則
    第三十三條第五款規定，罰金貨幣單位已改為新臺幣，是以
    分則編各罪所定罰金之貨幣單位，自應配合上開規定修正，
    為使罰金數額趨於一致，避免衍生新舊法比較適用問題，以
    緩和實務適用法律之衝擊，於不變動罰金數額之前提下，而
    為制定（前揭條文立法意旨參照），換言之，刑法施行法第
    一條之一係在替代罰金罰鍰提高標準條例部分條文，與適用
    罰金罰鍰提高標準條例之結果相同，對於被告而言並不發生
    有利或不利之問題，僅係將貨幣單位由銀元改為新臺幣，並
    非法律變更刑度之條文，當無須就新舊法比較適用，併此敘
    明。
據上論斷，應依刑事訴訟法第二百九十九條第一項前段，刑法第
二條第一項、第三百三十五條第一項、九十年一月十日修正公布
，同年月十二日生效之修正前第四十一條第一項，刑法施行法第
一條之一，廢止前罰金罰鍰提高標準條例第二條，判決如主文。
本案經檢察官丁○○到庭執行職務
中　　華　　民　　國　　96　　年　　1 　　月　　25　　日
                      刑事第九庭
                          審判長法　官  楊清安
                                法  官  朱中和
                                法  官  卓穎毓
以上正本證明與原本無異。
如不服本判決，應於收受送達後十日內向本院提出上訴書狀（應
附繕本）。
  　　　　　　　　　　　　　　　書記官  秦建華
中　　華　　民　　國　　96　　年　　1 　　月　　25　　日
附錄法條：
中華民國刑法第335條
意圖為自己或第三人不法之所有，而侵占自己持有他人之物者，
處5年以下有期徒刑、拘役或科或併科1千元以下罰金。
前項之未遂犯罰之。
